【裁判字號】    97,台上,2479
【裁判日期】    970606
【裁判案由】    強盜等罪
【裁判全文】
最高法院刑事判決            九十七年度台上字第二四七九號
上  訴  人  甲○○
選任辯護人  蔡瑞麒律師
上列上訴人因強盜等罪案件，不服台灣高等法院台中分院中華民
國九十七年二月十四日第二審判決（九十六年度上訴字第一八一
二號，起訴案號：台灣苗栗地方法院檢察署九十六年度偵字第三
一三、六三八號），提起上訴，本院判決如下：
    主  文
上訴駁回。
    理  由
壹、加重強盜部分
按刑事訴訟法第三百七十七條規定，上訴於第三審法院，非以判
決違背法令為理由，不得為之。是提起第三審上訴，應以原判決
違背法令為理由，係屬法定要件。如果上訴理由書狀並未依據卷
內訴訟資料，具體指摘原判決不適用何種法則或如何適用不當，
或所指摘原判決違法情事，顯與法律規定得為第三審上訴理由之
違法情形，不相適合時，均應認其上訴為違背法律上之程式，予
以駁回。本件原判決撤銷第一審關於論處上訴人甲○○加重強盜
罪刑部分之判決，改判仍論上訴人以攜帶兇器毀壞安全設備、踰
越門扇，以強暴至使不能抗拒，而取他人之物罪，處有期徒刑陸
年陸月，並為相關從刑之諭知。係依憑上訴人於警詢及偵查中自
白：於民國九十五年九月七日下午一時許，以黑色毛線頭套遮住
口鼻、手戴白色手套，攜帶乙醚一瓶、塑膠束帶三條、水果刀一
把及扳手一支，破壞梁碧珠位於苗栗縣苗栗市○○里○○○鄰○
○街一三六巷七十四號住處之二樓浴室鐵窗侵入行竊時，遭梁碧
珠發覺，臨時起意強取他人財物，變更為強盜犯意，自後扣住梁
碧珠頸部，並以沾有乙醚之手套摀住梁碧珠口鼻，企圖使梁碧珠
昏迷未成後，再自腰間取出水果刀，喝令梁碧珠坐下，致使梁碧
珠不能抗拒，而交出台灣銀行信用卡、郵局提款卡及其密碼，皮
包內之現金新台幣六百元等情不諱，參酌證人即被害人梁碧珠於
警詢、偵審時所為同一內容之證述，並於第一審法院審理時補稱
：上訴人在派出所看到伊時，雙手合十，請求伊原諒等語，及扣
案之供強盜所用物品等證據資料，而為論斷，已敘述其所憑之證
據及認定之理由。而以上訴人於審理中否認有加重強盜之犯行，
辯稱：梁碧珠所指述之強盜犯，既然有帶頭套，其如何能確認係
伊本人云云，係飾卸之詞，無足採取，在理由內依憑調查所得證
據，詳加指駁。並說明：（一）證人即員警葉東浩於第一審法院
到庭證稱：伊係接到隊長命令，才去苗栗縣警察局苗栗分局南苗
派出所詢問上訴人，剛開始在一樓，因當時有很多民眾要上前毆
打上訴人，才帶至二樓，二樓有偵訊室，但資料很多，再帶往會
議室，並未單獨詢問上訴人，且會議室進出頻繁，也有被害人到
場指認，不可能刑求。開始詢問時，上訴人支支吾吾，嗣找被害
人來指認，上訴人才承認，上訴人之傷勢，應係民眾逮捕時所造
成等語。若葉東浩有刑求之意，應會帶往二樓之小型偵訊室為之
，焉有帶往隨時有人進出之會議室加以刑求？參以上訴人對於前
來指認之被害人主動認錯道歉、自承犯罪，葉東浩之證述，應可
採信。再證人即警員馬鳳臣於原審到庭結證：上訴人當天有作二
次筆錄，一次是林盈達詢問、陳樹田記錄，第二次是由伊記錄。
伊製作筆錄時，沒有刑求或利誘，上訴人係行竊時，遭人抓住而
受傷；證人即警員林盈達於原審證以：伊到現場時，上訴人被三
、四位民眾壓制於地上而受傷，伊帶上訴人回派出所後，是以一
問一答方式詢問，上訴人係在自由意志下陳述各等語。稽之上訴
人於檢察官二次內勤偵訊中及第一審法院受理檢察官聲請羈押訊
問時，並未表示於警詢時遭受刑求，反而承認自己之犯行，並於
檢察官二次訊問：經警借提外出時，有無遭受刑求？仍表示：沒
有云云，其自第一審審理時始抗辯遭警刑求，顯有可疑。且上訴
人就遭受刑求之方式，先稱：遭員警以拳頭毆打其脖子、後腰；
嗣改謂：員警用手掌切其喉嚨，用拳頭打其腰部各等語，先後所
述遭刑求之情節不一，尚難盡信。況上訴人為原判決附表一編號
七所示之竊盜犯行時，遭民眾郭德明等人發現，於圍捕時受傷，
為其所供承，核與證人即逮捕上訴人之郭德明於偵訊中證述相符
。上訴人所稱遭員警刑求之傷勢，應係被逮捕過程中造成，而非
遭警刑求所致。又上訴人於偵訊中之自白，並未受到檢察官詐欺
、脅迫、利誘或其他不正之方法取供乙節，為其所不否認，且上
訴人於警詢中既未受到刑求，亦不致發生因警詢中受到刑求，致
心中恐懼延續至檢察官偵訊中，進而導致偵訊中自白欠缺任意性
之情形。其於偵訊中之自白，應具有任意性，至為明確。至上訴
人之辯護人聲請向台灣苗栗看守所（下稱苗栗看守所）調閱上訴
人羈押入所時之體檢表及體檢照片，欲證明上訴人遭到刑求云云
。惟經原審向苗栗看守所調取上訴人入所時身體檢查資料，業經
苗栗看守所九十六年八月二十九日苗所衛字第０九六０００三五
一一號函覆檢送上訴人入所時身體檢查資料相關紀錄記載：上訴
人入所時，自述無內傷、病痛及未有外傷紀錄等情，自無法證明
其辯護人所述上訴人有遭刑求之情事。（二）梁碧珠於第一審法
院證稱：上訴人之身材、頭形與當日強盜之人很像，因當日歹徒
一直要伊講出提款卡密碼，伊不願意而僵持了兩個小時，所以印
象很深刻；且經當庭命上訴人復誦梁碧珠所述之當日強盜犯之說
話內容後，梁碧珠再證以：上訴人之聲音確與該強盜犯相同各等
語。則梁碧珠雖無法藉由面貌指認上訴人，但其當日既與該強盜
犯相處長達二小時之久，對於行為人之身形及講話之聲音，當印
象深刻，其所為指認，應可採信。（三）上訴人之辯護人雖辯稱
：被害人之指認，係在警方的誘導及暗示下所為，該指認尚有瑕
疵云云。惟上訴人因行竊被逮時，警員通知轄區遭行竊、強盜之
居民前來指認後，上訴人見到梁碧珠時，主動雙手合十低頭，請
求原諒，足證上訴人當時因知所悔悟，主動向梁碧珠道歉認錯，
警察並無誘導證人指認上訴人之必要。且若上訴人並未為本件強
盜犯行，何以見到梁碧珠時，主動認錯，請求原諒？足證上訴人
應有為本件犯行。（四）梁碧珠於第一審審理時，經具結並由兩
造交互詰問之證述，並無瑕疵，且佐以其他卷證資料，堪認其證
言為真實，相較於上訴人之辯解前後不一，梁碧珠之證詞具有相
當之可信性，並無再予傳喚之必要。（五）上訴人因行竊被查獲
時，扣得毛線頭罩、乙醚一瓶等物，經第一審法院提示該頭罩予
梁碧珠指認後，梁碧珠亦認與本件強盜犯所戴之頭罩款式相同，
而上訴人行竊時攜帶乙醚之犯罪特性，亦與本件強盜方式相符，
足認上訴人有本件犯行之理由。從形式上觀察，原判決並無違背
法令之情形存在。上訴意旨略稱：（一）上訴人於警詢之自白係
受到警員葉東浩之刑求。依葉東浩所證：當時帶上訴人到二樓會
議室時，既有二位警員以上在場云云，然警員馬鳳臣證稱：當天
並未見到葉東浩等語，則葉東浩如何將上訴人帶至二樓會議室偵
查？又葉東浩係與那位警員同在會議室內？原審並未查明，有應
調查之證據未予調查之違法。又若被害人果欲追打上訴人，警方
僅需制止即可，毋須將上訴人帶至二樓會議室，況利用會議室偵
訊時，不會有閒雜人進出。原判決徒以上訴人係被帶至二樓會議
室，遽認無受刑求之可能，顯違經驗法則。（二）上訴人係於九
十六年一月五日上午，受到警員葉東浩之刑求，被害人梁碧珠、
徐海妹則係於當日下午始接獲通知到場製作筆錄，上訴人因心裡
之恐懼，即依葉東浩警員之告知，向被害人道歉。原審未查明時
間順序，本末倒置認為上訴人既主動向被害人道歉，警員葉東浩
並無刑求之動機，自有違論理法則。（三）本件強盜犯所用之化
學藥劑是否為乙醚，除梁碧珠之證述外，並無其他證據足憑，況
梁碧珠是否係自警方處得知上訴人為竊盜行為時有攜帶乙醚之事
，而臆測本件強盜犯所使用之藥劑亦為乙醚，並進而以此認定上
訴人即為行為人，原審未加釐清，有應調查之證據未調查之違法
。又梁碧珠指認上訴人時，並未敘明上訴人之身型、聲音有何特
殊之處，原判決僅以該證人與強盜犯相處二個小時，該指認無誤
，遽認上訴人有為本件犯行，亦有不備理由之違法。（四）上訴
人於案發前即九十五年九月一日，因意外受有右踝挫傷、膝關節
破皮、左腕疼痛、膝關節痛、踝膕腫痛、膝關節傷筋、腕關節傷
筋、手腕挫傷，右踝關節痛、踝酸痛、腳踝酸痛，於同年月七日
即本件強盜案發生時，傷勢尚無舒緩，且仍持續治療中，殊無可
能自窗戶翻入被害人家中犯案，順利離去。原審未敘明不採前揭
有利事證之理由，有判決不載理由之違法。（五）梁碧珠於本件
發生時，無法確認行為人究係何人，原審僅以上訴人之自白及現
場模擬，為不利於上訴人認定之基礎，顯違刑事訴訟法第一百五
十六條第二項之規定，而有判決不適用法則或適用不當之違法等
語。惟查：（一）證據之取捨，為事實審法院之職權，倘其採證
認事並不違背證據法則，即不得任意指為違法。原判決已就相關
事證詳加調查論列，復綜合上訴人之供述及梁碧珠之證言，參互
斟酌判斷，資為不利於上訴人之認定，併已於其理由壹之一之(三)
及壹之三之(三)之1.及5.說明：梁碧珠於案發當時與上訴人近距離
接觸，長達二個鐘頭，並有數次對話，證人到警局指認時，上訴
人尚主動認錯道歉，綜合證人「於案發時停留之時間」及「所處
之環境」等各項情況，足認證人確能對上訴人觀察明白，其依憑
個人之知覺及記憶所為之指認，客觀可信，並非出於不當之暗示
，亦未違悖一般日常生活經驗之定則或論理法則；且若上訴人並
非本件行為人，何能具體陳述並模擬案發當日詳細之經過情形，
況上訴人行竊時所扣得之毛線頭罩，亦經梁碧珠指認與案發當日
行為人所戴之頭罩同一款式，可認上訴人為本件犯行之心證理由
（見原判決第九頁、第十三至十四頁），並無判決理由不備、採
證違反法則及應於審判期日調查之證據而未予調查之違法情形。
上訴意旨無非就原審採證認事之職權行使，專憑己見，泛言指摘
，再為事實上之爭執，並非依據卷內訴訟資料而為之具體指摘，
自非合法之第三審上訴理由。（二）原判決已於理由壹之一之(一)
說明：依證人即員警葉東浩、馬鳳臣、林盈達及被害人郭德明所
證，及上訴人於檢察官二次內勤偵訊中及第一審法院受理檢察官
聲請羈押訊問時，均未表示於警詢時遭受刑求，反而承認自己犯
行，足認上訴人於警詢時未受刑求之理由（見原判決第四至六頁
）；又原判決認定上訴人有本件犯行，並非以上訴人之警詢自白
為唯一證據，縱除去其此部分自白，綜合上訴人於偵查時之自白
及案內其他所有之證據，既仍不影響於原判決之主旨。上訴意旨
所為指摘，即難認係適法之第三審上訴理由。（三）原審既認本
案犯罪事實已明，自係認上訴人所辯：於案發前，因意外受有腳
傷，於本件強盜案發生時，其傷勢尚無舒緩，且仍持續治療中，
殊無可能自窗戶翻入被害人家中犯案，並順利離去云云，並非可
取，其所提相關事證，不足資為有利上訴人之認定。原判決理由
之敘述雖稍嫌簡略，然與判決之本旨不生影響，按之刑事訴訟法
第三百八十條之規定，尚難執以指摘，資為第三審上訴之正當理
由。（四）其餘上訴意旨，則置原判決之明白論斷於不顧，或仍
持原判決已說明理由而捨棄不採之陳詞辯解，再為事實上之爭執
，或就屬於事實審法院採證認事職權之行使，或就不影響於判決
本旨之枝節事項，全憑己見，任意指摘，難謂已符合首揭法定上
訴第三審之要件。其關於加重強盜部分之上訴，違背法律上之程
式，應予駁回。
貳、侵入住宅及加重竊盜部分
按刑事訴訟法第三百七十六條所列各罪之案件，經第二審判決者
，不得上訴於第三審法院，法有明文。本件上訴人所犯侵入住宅
及加重竊盜罪部分，原審係依刑法第三百零六條第一項、第三百
二十一條第一項第一、二、三款論處罪刑，核屬刑事訴訟法第三
百七十六條第一、二款之案件。依首開說明，既經第二審判決，
自不得上訴於第三審法院，上訴人竟復一併提起上訴，顯為法所
不許。其此部分上訴為不合法，應予駁回。
據上論結，應依刑事訴訟法第三百九十五條前段，判決如主文。
中    華    民    國  九十七  年    六    月    六    日
                      最高法院刑事第三庭
                          審判長法官  林  增  福
                                法官  張  清  埤
                                法官  陳  世  雄
                                法官  蔡  國  在
                                法官  洪  佳  濱
      本件正本證明與原本無異
                                      書  記  官
中    華    民    國  九十七  年    六    月   十二   日
                                                      Ｍ


司法院資訊處製作；財團法人民間司法改革基金會備份。
